ACORDAO-COMPLETO-2542927

ACÓRDÃO 4204/2022 ATA 25/2022 - PRIMEIRA CÂMARA

VISTA, relatada e discutida esta tomada de contas especial instaurada pela Financiadora de Estudos e Projetos - Finep em decorrência da não comprovação da boa e regular aplicação dos recursos repassados à sociedade empresária BrasbioCombustíveis Engenharia Industrial Ltda. (atual Brasbio Industrial Ltda.) , por meio do contrato de subvenção econômica APS-0368-3.05/88. 
ACORDAM os Ministros do Tribunal de Contas da União, reunidos em sessão da 1ª Câmara, ante as razões expostas pelo Relator e com fundamento nos arts. 1º, inciso I; 12, § 3º; 16, inciso III, alíneas "b" e "c", e § 3º; 19; 23, inciso III; 26; 28, inciso II; e 57 da Lei 8.443/1992 e nos arts. 1º, inciso I; 20, § 8º; 209, inciso III; 210; 214, inciso III, alínea "a"; 212; e 217, §§ 1º e 2º; do Regimento Interno, em:
9.1. arquivar a presente tomada de contas especial, por ausência de pressupostos de desenvolvimento válido e regular do processo, em relação ao espólio de Jorge da Silva Santos;
9.2. declarar a revelia de Andreia Karla de Souza Justino e da sociedade empresária Brasbio Industrial Ltda.;
9.3. julgar irregulares as contas de Andreia Karla de Souza Justino e da sociedade empresária Brasbio Industrial Ltda;
9.4. condenar Andreia Karla de Souza Justino e a sociedade empresária Brasbio Industrial Ltda., solidariamente, ao recolhimento, ao Fundo Nacional de Desenvolvimento Científico e Tecnológico, das quantias a seguir especificadas, atualizadas monetariamente e acrescidas de juros de mora a partir das respectivas datas até a data do recolhimento, na forma da legislação em vigor:
	Data
	Valor (R$) 

	27/07/2009
	151.612,00

	07/12/2011
	37.903,00

	07/12/2011
	189.515,00

9.5. aplicar a Andreia Karla de Souza Justino e à sociedade empresária Brasbio Industrial Ltda. multas individuais de R$ 15.000,00 (quinze mil reais) , a serem recolhidas ao Tesouro Nacional atualizadas monetariamente desde a data deste acórdão até a data do recolhimento, na forma da legislação em vigor, se pagas após o vencimento do prazo abaixo fixado; 
9.6. autorizar a cobrança judicial das dívidas, caso não atendidas as notificações;
9.7. autorizar, se requerido, o parcelamento das dívidas em até 36 (trinta e seis) parcelas mensais sucessivas, com incidência, sobre cada parcela corrigida monetariamente, dos correspondentes juros de mora, no caso do débito, na forma da legislação em vigor;
9.8. alertar aos responsáveis que o inadimplemento de qualquer parcela acarretará vencimento antecipado do saldo devedor;
9.9. fixar prazos de 15 (quinze) dias para comprovação a este Tribunal do recolhimento integral das quantias acima indicadas ou, em caso de parcelamento, da primeira quota, e de 30 (trinta) , a contar da quota anterior, do recolhimento das demais parcelas;
9.10. encaminhar cópia deste Acórdão aos responsáveis e à Procuradoria da República no Estado de Pernambuco, com a informação de que a íntegra do Relatório e do Voto que o fundamentam está disponível no endereço eletrônico www.tcu.gov.br/acordaos.

Tomada de Contas Especial instaurada pela não comprovação da boa e regular aplicação de recursos transferidos por meio de subvenção econômica.

Primeira Câmara

Financiadora de Estudos e Projetos

3. Responsáveis: Jorge da Silva Santos (XXX.253.613-XX); Andreia Karla de Souza Justino (XXX.811.284-XX) e Brasbio Industrial Ltda. (10.257.365/0001-50)

13.1. Ministros presentes: Walton Alencar Rodrigues (Presidente), Benjamin Zymler, Vital do Rêgo e Jorge Oliveira (Relator).
13.2. Ministros-Substitutos presentes: Augusto Sherman Cavalcanti e Weder de Oliveira.

JORGE OLIVEIRA

Adoto como relatório a instrução elaborada na Secretaria de Controle Externo de Tomada de Contas Especial - SecexTCE, cujas conclusões foram acolhidas pelos dirigentes da unidade e pelo Ministério Público junto ao TCU - MPTCU:
"INTRODUÇÃO
1. Cuidam os autos de tomada de contas especial instaurada pela Financiadora de Estudos e Projetos em desfavor da sociedade empresária Brasbio Industrial Ltda. (CNPJ 10.257.365/0001-50) , e dos Srs. Jorge da Silva Santos (CPF XXX.253.613-XX) e Andreia Karla de Souza Justino (CPF XXX.811.284-XX) , em razão de não comprovação da regular aplicação dos recursos repassados pela União realizadas por meio do Contrato de subvenção econômica APS-0368-3.05/08 (peça 74, pp. 1-10) , firmado entre a Fundação de Amparo à Ciência  e Tecnologia do Estado de Pernambuco (Facepe) e Brasbio Industrial Ltda. e que tinha por objeto o instrumento descrito como 'Produção de Compostos Valorados a Partir da Conversão Catalítica da Glicerina Co-Produto do Biodiesel'.
HISTÓRICO
2. Em 2/9/2013, com fundamento na IN/TCU 71/2012, alterada pela IN/TCU 76/2016 e DN/TCU 155/2016, o dirigente da instituição Financiadora de Estudos e Projetos autorizou a instauração da tomada de contas especial (peça 102) . O processo foi registrado no sistema e-TCE com o número 2365/2018.
3. O Contrato de subvenção econômica APS-0368-3.05/08 foi firmado no valor de R$ 398.830,00, sendo R$ 379.030,00 à conta do concedente e R$ 19.800,00 referentes à contrapartida do convenente (peça 74) . Teve vigência de 24/7/2009 a 24/7/2011, com prazo para apresentação da prestação de contas em 24/9/2011. Os repasses efetivos da União totalizaram R$ 379.030,00 (peça 80) .
4. A prestação de contas e complementações enviadas foram analisadas por meio dos documentos constantes nas peças 100 e 109.
5.  O fundamento para a instauração da tomada de contas especial, conforme consignado na matriz de responsabilização elaborada pelo tomador de contas foi o não-alcance dos objetivos em razão de irregularidades na execução financeira dos recursos e ausência de conclusão do objeto pactuado. 
6. Os responsáveis arrolados na fase interna foram devidamente comunicados e, diante da ausência de justificativas suficientes para elidir a irregularidade e da não devolução dos recursos, instaurou-se a tomada de contas especial.
7.  No relatório (peça 119) , o tomador de contas concluiu que o prejuízo importaria no valor original de R$ 379.030,00, imputando-se a responsabilidade à sociedade empresária Brasbio Industrial Ltda., na condição de contratada, Sr. Jorge da Silva Santos, Sócio Administrador/Coordenador do Projeto, no período de 30/6/2008 até o momento, na condição de beneficiário e Sra. Andreia Karla de Souza Justino, Sócia Administradora, no período de 30/6/2008 até o momento, na condição de beneficiária.
8.   Em 27/4/2020, a Controladoria-Geral da União emitiu o relatório de auditoria (peça 122) , em concordância com o relatório do tomador de contas. O certificado de auditoria e o parecer do dirigente do órgão de controle interno concluíram pela irregularidade das presentes contas (peças 123 e 124) .
9.  Em 22/6/2020, o Ministro de Estado responsável pela área atestou haver tomado conhecimento das conclusões contidas no relatório e certificado de auditoria, bem como do parecer conclusivo do dirigente do órgão de controle interno, manifestando-se pela irregularidade das contas, e determinou o encaminhamento do processo ao Tribunal de Contas da União (peça 125) .
10. Concluiu-se na primeira instrução do feito efetuada nesta Unidade Técnica (peça 131) , que estão satisfeitos os pressupostos processuais estabelecidos na Lei 8.443/1992 e IN-TCU 71/2012, uma vez que não houve o transcurso de mais de dez anos desde o fato gerador sem que tenha havido a notificação do responsável pela autoridade administrativa competente, bem como que o valor atualizado do débito, em 1/1/2017, supera o mínimo estabelecido de R$ 100.000,00. 
11. Em consequência, propôs-se citar os responsáveis Brasbio Industrial Ltda. e Andreia Karla de Souza Justino para apresentação de alegações de defesa e/ou recolhimento aos cofres do Fundo Nacional de Desenvolvimento Científico e Tecnológico dos débito apurados em decorrência da não comprovação da boa e regular aplicação dos recursos repassados pela União realizadas por meio do Contrato de subvenção econômica APS-0368-3.05/08 firmado entre a Fundação de Amparo à Ciência e Tecnologia do Estado de Pernambuco (Facepe) e Brasbio Industrial Ltda. caracterizada por:
a) realização de despesas fora do prazo de vigência do contrato de subvenção econômica;
b) ausência de comprovação de devolução de saldo de recursos e de recolhimento de tributos retidos dos prestadores de serviço;
c) inexecução parcial do objeto; e 
d) não-alcance dos objetivos pactuados.
12. Levadas a efeito as citações propostas (peças 141-142 e 154-155) , conforme despacho do secretário substituto da Secex/TCE (peça 133) no uso da competência delegada pelo Ministro-Relator Jorge Oliveira, verifica-se que a Sra. Andreia Karla de Souza Justino (CPF XXX.811.284-XX) compareceu aos autos, por intermédio de advogado regularmente constituído, para requerer dilação do prazo para oferta de defesa e acesso aos autos (peças 144 e 149) .
13. Não obstante a concessão do pleito de prorrogação de prazo para defesa (peça 147) , a responsável permaneceu silente no prazo fixado para oferta de defesa e não efetuou o recolhimento do débito. 
14. Quanto à sociedade empresária Brasbio Ltda., foi citada por intermédio de edital (peça 155) , ante o insucesso das tentativas de citação por via postal. 
EXAME TÉCNICO    
Caracterização das Irregularidades Geradoras do Dano ao Erário
15. Extrai-se do relatório do tomador de contas e dos relatórios técnicos do concedente que as irregularidades geradoras de dano ao erário que motivaram a instauração desta TCE foram a realização de despesas fora da vigência, não-restituição de saldo e ausência de conclusão do projeto, resultando em não-alcance dos objetivos pactuados. 
16. Por intermédio da Chamada Pública MCT/FINEP - PAPPE SUBVENÇÃO - 02/2006, a Finep objetivou credenciar parceiros regionais, estaduais ou locais habilitados a receber e operar recursos, sob a forma de subvenção econômica, para o desenvolvimento de atividade inovadora de micro e pequenas empresas (MPEs) . 
17. A Fundação de Amparo à Ciência e Tecnologia do Estado de Pernambuco (Facepe) foi um dos parceiros escolhidos a realizar a análise, seleção, acompanhamento e fiscalização dos projetos a serem contemplados com recursos de subvenção repassados pela Finep. A Facepe assumiu os compromissos de acompanhar o atingimento dos marcos de acompanhamento dos projetos financiados e de restituir a Finep a parcela de recursos transferidos do FNDCT quando comprovado que (i) o objeto pactuado não fosse executado, (ii) a não apresentação, nos prazos exigidos, dos demonstrativos técnicos e/ou financeiros ou (iii) desvio de finalidade na aplicação dos recursos.
18. Por força do Contrato de Transferência de Recursos Destinados à Subvenção Econômica 01.07.0717.00, a Facepe comprometeu-se a prestar contas do acompanhamento e avaliação dos projetos financiados, conforme Cláusula Segunda, item 2.3.1, Cláusula Terceira, item 3.2, e Cláusula Quinta do pacto. Em caso de descumprimento das obrigações assumidas perante a Finep, configurando dano aos cofres do FNDCT, a concedente deveria instaurar a respectiva tomada de contas especial contra a Facepe, em conformidade com a Cláusula Oitava do referido Contrato.
19. Todavia, o Contrato celebrado entre a Finep/FNDCT e a Facepe foi silente com relação a irregularidades praticadas por sociedades beneficiárias finais de recursos do FNDCT. Nesses casos, não ficou claro de quem caberia a responsabilidade pelo ressarcimento ao FNDCT, ainda que a contratada tivesse comprovada a adoção de medidas administrativas para recomposição dos valores ao Fundo.
20. Relativamente ao cumprimento dos objetivos do Contrato 01.07.0717.00, o Relatório Técnico Final da Facepe foi aprovado pela Finep (peça 22) . A execução financeira, todavia, não mereceu aprovação por causa da inadimplência de onze projetos contratados. Com base no entendimento da Assessoria Jurídica da Diretoria de Crédito e Captação AJFC (peça 43) , foi exigido da Facepe a devolução, proporcionalmente ao pactuado no Contrato de Transferência de Recursos Destinados à Subvenção Econômica 01.07.0717.00, dos recursos repassados a essas empresas.
21.  Posteriormente, o Departamento de Prestação de Contas reavaliou cada caso e concluiu que somente sete repasses de recursos a empresas deveriam ser restituídos pela Facepe à Finep, (peça 32, páginas 5 a 8, peça 36 e peça 39) , incluindo o Contrato de subvenção econômica APS-0368-3.05/08 celebrado com a Brasbio Ltda.
22. Relativamente a esse contrato, os recursos federais foram repassados pela Facepe no valor de R$ 379.030,00, em três parcelas, conforme dados extraídos da documentação contábil (peças 70 e 80) e extratos bancários (peça 95, pp. 23-54) e sintetizados no quadro abaixo:
	Parcela
	Ordem Bancária
	Valor (R$) 
	Data de emissão
	Data de crédito

	1ª
	2009OB001106
	151.612,00
	28/7/2009
	28/7/2009

	2ª
	2009OB001965
	37.903,00
	27/11/2009
	27/11/2009

	3ª
	2011OB002899
	189.515,00
	7/12/2011
	7/12/2011

23. Considerando a previsão de 24 meses de prazo para execução do objeto, a vigência original do ajuste foi fixada para o período de 24/7/2009 (data da assinatura conforme documento à peça 72) a 24/7/2011. A apresentação da prestação de contas técnica e financeira final deveria ocorrer até o dia 22/9/2011, conforme acordado na Cláusula Quinta, item 3, do Contrato de Subvenção Econômica APS-0368-3.05/08 (peça 74) .
24. Não obstante, constata-se que, em comunicação datada de 21/9/2012 (peça 90) , a Facepe comunicou ao contratado que o prazo de execução do projeto teria se encerrado definitivamente em 31/5/2012. Consignou-se no documento que as despesas realizadas após essa data foram consideradas irregulares e, portanto, deveriam ser restituídos os recursos federais correspondentes.
25. Acrescente-se, nesse sentido, que a última parcela dos recursos transferida ao beneficiário ocorreu em 7/12/2011, portanto, após o final da vigência originalmente pactuada. Conforme a cláusula sexta do termo de contrato, a contratante obrigou-se a prorrogar de ofício os prazos contratuais na hipótese de atraso no desembolso dos recursos. Tais circunstâncias indicam que o prazo de execução foi prorrogado pela fundação concedente, porém, não consta dos autos termo aditivo ou deliberação da concedente versando sobre alteração de vigência.
26. A Facepe expediu notificações aos responsáveis (peça 90 a 92) requerendo a comprovação da regularidade de diversas despesas apresentadas na prestação de contas (peças 88 e 89) . As justificativas foram apresentadas pela contratada por meio da documentação anexada nas peças 93 a 98. No entanto, o relatório final de cumprimento dos objetivos almejados no acordo não foi apresentado.
27. Extrai-se do parecer técnico emitido pela Diretoria de Inovação da Facepe que, concluído o prazo contratual e à vista dos relatórios técnicos examinados, o projeto foi considerado 'não concluído' (peça 99) . Os pareceres de análise financeira (peças 100 e 101) , por seu turno, concluíram pela reprovação da prestação de contas apresentada ante as seguintes constatações:
a)  realização de despesas fora do prazo de vigência, no valor total de R$ 14.923,46;
b)  ausência de recolhimento do saldo bancário, no valor de R$ 75,19; e
c)  não-apresentação dos comprovantes de quitação dos impostos descontados nos recibos dos prestadores de serviços.
28. A Facepe entendeu que os objetivos acordados com a sociedade empresária beneficiária dos recursos não foram alcançados, mas não exigiu a restituição integral dos recursos repassados conforme o Contrato de Subvenção Econômica APS-0368-3.05/08. 
29. O tomador de contas da Finep divergiu da quantificação do dano promovida pela Facepe no valor original de R$ 19.025,92, conforme demonstrado no Relatório do Tomador de Contas daquela fundação (peça 119) . Entendeu que, ante a frustração dos objetivos da subvenção, caracterizou-se o débito pelo valor integral do repasse.
30. Corrobora-se o entendimento do tomador de contas uma vez que, a despeito de ter sido aplicado parte do recurso transferido na execução do projeto em questão, o resultado produzido mostrouse insuficiente para as finalidades pactuadas no contrato de subvenção econômica.
31. Portanto, independentemente da parcela executada e da finalidade eventualmente dada ao projeto industrial, caracterizou-se a total frustração dos objetivos por ausência de funcionalidade do objeto. Consequentemente, a responsabilidade pelo ressarcimento integral do dano emergente da execução insuficiente deve ser imputada à entidade privada subvencionada e gestores responsáveis pela aplicação dos recursos.
32. Esta Corte de Contas já se posicionou seguidamente nesse sentido ao enfrentar situações análogas à ora examinada, como se extrai dos seguintes enunciados da jurisprudência selecionada:
Acórdão 494/2016-TCU-Segunda Câmara - Rel. Min. André de Carvalho
Enunciado
'A execução parcial do objeto pactuado aliada à imprestabilidade da parcela realizada permite a condenação do responsável pelo valor total dos recursos repassados pelo convênio.'
Acórdão 2812/2017-TCU-Primeira Câmara - Rel Min. Weder de Oliveira
Enunciado
'Considera-se como prejuízo em valores integrais a aplicação dos recursos do convênio em objeto que se revela inservível ou sem funcionalidade após a sua execução, completa ou parcial.'
Acórdão 358/2017-TCU-Primeira Câmara - rel. min. Benjamin Zymler
Enunciado
'Quando a parcela executada do convênio não for suficiente para o atingimento, ainda que parcial, dos objetivos do ajuste, sem quaisquer benefícios à sociedade, a possibilidade de aproveitamento do que já foi executado em eventual retomada das obras, por se tratar de mera hipótese, não de benefício efetivo, não enseja o correspondente abatimento no valor do débito apurado.'
Acórdão 549/2018-TCU-Primeira Câmara - Rel. Min. Augusto Sherman
Enunciado
'A completa frustração dos objetivos do convênio importa a condenação do responsável à devolução integral dos recursos transferidos, ainda que parte ou a totalidade dos valores repassados tenha sido aplicada no objeto do ajuste. A mera execução do objeto não é suficiente para comprovar a boa e regular aplicação dos recursos, é imprescindível que também se demonstre a sua funcionalidade em benefício da população alvo.'
Individualização de condutas e culpabilidade
33. Da análise dos documentos presentes nos autos, verifica-se que a Brasbio Industrial Ltda. (CNPJ 10.257.365/0001-50) , Jorge da Silva Santos (CPF XXX.253.613-XX) e Andreia Karla de Souza Justino (CPF XXX.811.284-XX) eram os agentes responsáveis pela gestão e execução dos recursos federais recebidos por meio do Contrato de subvenção econômica APS-0368-3.05/08. 
34.  Entretanto, os responsáveis não cumpriram as obrigações pactuadas relativamente à execução do objeto e alcance dos objetivos firmados no contrato. A documentação apresentada ao concedente foi julgada insuficiente para elidir a irregularidade e tampouco houve recolhimento do débito ao Fundo Nacional de Desenvolvimento Científico e Tecnológico, razão pela qual suas responsabilidades devem ser mantidas.
35. Constata-se que a conduta da sociedade empresária e de seus dirigentes de não comprovar a regular execução do objeto e o alcance dos objetivos concorreu diretamente para a configuração dos ilícitos geradores do dano ao erário. Era exigível conduta diversa, uma vez que os agentes gestores conheciam os deveres contratuais e deveriam ter comprovado, por meio da documentação pertinente, a regular execução físico-financeira do projeto incentivado, o que não ocorreu.
36. Cumpre ressaltar, finalmente, que consta dos autos a informações do falecimento do Sr. Jorge da Silva Santos (CPF XXX.253.613-XX) , em 1/3/2021, conforme extrato de consulta à base CPF da Secretaria da Receita Federal (peça 129) e Sisob (peça 153, p. 3) .
37.  Considerando o transcurso de dez anos desde o final da vigência do contrato em debate, entende-se que a imputação do débito ao espólio do responsável encontraria óbice no regular exercício do contraditório. Com efeito, sobre os representantes do espólio incidiria o ônus de comprovar a execução física e financeira de projeto de pesquisa tecnológica que se encerrou em 2012, sendo razoável considerar difícil ou mesmo impossível obter provas após tão longo interstício.
38. Pelas razões acima expostas e em atenção aos princípios da racionalidade e economia processuais, entende-se que estas contas especiais devem ser arquivadas em relação à responsabilidade do Sr. Jorge da Silva Santos.
Exame da Citação dos Responsáveis 
39. A sociedade empresária Brasbio foi citada por intermédio do Edital 313/TCU/SEPROC, de 22/2/2022, publicado no D.O.U./Seção 3 de 3/3/2022 (peça 155) , porém não apresentou qualquer manifestação em sua defesa e tampouco recolheu o valor do débito imputado.
40. A Sra. Andreia Karla de Souza Justino, citada regularmente, conforme aviso de recebimento juntado aos autos (peça 142) , compareceu aos autos para requerer prorrogação de prazo e acesso às peças do processo (peça 144) . Não obstante a concessão do pleito de dilação do prazo para oferta de defesa (peça 147) , a responsável deixou escoar o prazo fixado para resposta sem apresentar qualquer manifestação nos autos.
41. Cumpre tecer breves considerações sobre a forma como são realizadas as comunicações processuais no TCU. A esse respeito, destacam-se o art. 179 do Regimento Interno do TCU (Resolução 155, de 4/12/2002) e o art. 4º, inciso III, § 1º, da Resolução-TCU 170, de 30 de junho de 2004, in verbis:
'Art. 179. A citação, a audiência ou a notificação, bem como a comunicação de diligência, farse-ão:
I - mediante ciência da parte, efetivada por servidor designado, por meio eletrônico, fac-símile, telegrama ou qualquer outra forma, desde que fique confirmada inequivocamente a entrega da comunicação ao destinatário;
II - mediante carta registrada, com aviso de recebimento que comprove a entrega no endereço do destinatário;
III - por edital publicado no Diário Oficial da União, quando o seu destinatário não for localizado
 (...) 
Art. 3º As comunicações serão dirigidas ao responsável, ou ao interessado, ou ao dirigente de órgão ou entidade, ou ao representante legal ou ao procurador constituído nos autos, com poderes expressos no mandato para esse fim, por meio de:
I - correio eletrônico, fac-símile ou telegrama;
II - servidor designado;
III - carta registrada, com aviso de recebimento;
IV - edital publicado no Diário Oficial da União, quando o seu destinatário não for localizado, nas hipóteses em que seja necessário o exercício de defesa'.
Art. 4º. Consideram-se entregues as comunicações:
I - efetivadas conforme disposto nos incisos I e II do artigo anterior, mediante confirmação da ciência do destinatário;
II - realizadas na forma prevista no inciso III do artigo anterior, com o retorno do aviso de recebimento, entregue comprovadamente no endereço do destinatário;
III - na data de publicação do edital no Diário Oficial da União, quando realizadas na forma prevista no inciso IV do artigo anterior.
§ 1º O endereço do destinatário deverá ser previamente confirmado mediante consulta aos sistemas disponíveis ao Tribunal ou a outros meios de informação, a qual deverá ser juntada ao respectivo processo.
 (...) '
42. No caso sob exame, a citação da Brasbio por via postal nos endereços disponíveis nos sistemas corporativos deste Tribunal restou frustrada (peças 139; 148 e 153) , tendo sido constatado, em consulta ao sítio da Junta Comercial do Estado de Pernambuco na Internet e ao sistema da Receita Federal, que a situação da empresa é 'extinta'. Em tais circunstâncias, afigura-se lícito o chamamento por intermédio de edital.
43. Em tais circunstâncias, podem os responsáveis citados ser considerados revéis, dando-se prosseguimento ao processo, de acordo com o art. 12, § 3º, da Lei 8.443/1992.
44. Ao não apresentar alegações de defesa, os responsáveis optaram por não de exercer o direito ao contraditório e à ampla defesa, princípios insculpidos na Constituição da República Federativa do Brasil de 1988, bem como não se desincumbiram do ônus de produzir provas da regular aplicação dos recursos sob sua responsabilidade. 
45. Conforme assentado na jurisprudência deste TCU, em sede de processos de contas, a configuração da revelia não gera presunção de veracidade das irregularidades atribuídas aos responsáveis revéis, sendo indispensável ao julgamento pela irregularidade das contas a presença de prova suficiente da fatos e condutas contrários à lei (Acórdão 4704/2014-TCU-Primeira Câmara - Rel. Min. Bruno Dantas, 2369/2013 - TCU - Primeira Câmara - Rel. Min. Benjamin Zymler, 2070/2015 - TCU - Plenário - Rel. Min. Vital do Rêgo, dentre muitos outros) . 
46. Nesse sentido, verifica-se que estão adequadamente caracterizados e lastreados em evidências os ilícitos praticados e a respectiva responsabilidade da entidade beneficiária da transferência e de seu dirigente, conforme indicado pareceres lançados nos autos acima sintetizados. 
47. Portanto, não tendo sido contestadas as imputações veiculadas na citação efetivada, permanecem caracterizadas as irregularidades apontadas nas conclusões do Relatório Completo do Tomador de Contas Especial e na instrução inicial lançada por esta Unidade Técnica.
Prescrição da Pretensão Punitiva
48.  Vale ressaltar que a pretensão punitiva do TCU, conforme Acórdão 1441/2016-TCU-Plenário, Relator Min. Benjamin Zymler, que uniformizou a jurisprudência acerca dessa questão, subordina-se ao prazo geral de prescrição indicado no art. 205 do Código Civil, que é de dez anos, contado da data de ocorrência da irregularidade sancionada, nos termos do art. 189 do Código Civil, sendo este prazo interrompido pelo ato que ordenar a citação, a audiência ou a oitiva dos responsáveis.
49. No caso em exame, a prescrição da pretensão punitiva a todos os ilícitos em debate não se consumou, considerando que a não-conclusão do objeto e frustração dos objetivos do pacto configurou-se em 31/5/2012, conforme notificação expedida pela Facepe à contratada, tendo sido a contagem do prazo prescricional interrompida pelo despacho que ordenou a citação em 15/10/2021.
50. Considerando que houve interrupção do fluxo do prazo prescricional antes do decurso de dez anos desde a última irregularidade, não há óbice à aplicação das sanções previstas na Lei 8.443/1992 aos responsáveis.
ANÁLISE DOS PRESSUPOSTOS DE PROCESSUAIS DA IN/TCU 71/2012
Exame de Viabilidade do Exercício do Contraditório e Ampla Defesa
51.  Verifica-se que não houve o transcurso de mais de dez anos desde o fato gerador sem que tenha havido a notificação dos responsáveis pela autoridade administrativa federal competente (art. 6º, inciso II, c/c o art. 19 da IN/TCU 71/2012, modificada pela IN/TCU 76/2016) .
52. A frustração dos objetivos do contrato consumou-se ao final do prazo de execução fixado pela Facepe, em 31/5/2012. Os responsáveis Srs. Jorge da Silva Santos e Andreia Karla de Souza Justino foram notificados sobre a irregularidade, por intermédio de edital publicado no Diário Oficial do Estado de Pernambuco, em 31/8/2013.
53. Em consulta à base CPF da Receita Federal, todavia, constata-se informação do falecimento do Sr. Jorge da Silva Santos (peça 12 9) .
54. Em tal circunstância, deve-se ponderar que o espólio ou os sucessores não foram notificados na fase interna da TCE. O exercício do contraditório neste caso mostra-se significativamente prejudicado considerando que os sucessores teriam grandes dificuldades em fazer prova da regularidade de atos administrativos ocorridos há cerca de uma década e sem que tenham tido qualquer participação na gestão dos recursos em tela.
55. Na linha de precedentes deste Tribunal sobre a matéria, o transcurso de longo prazo entre a prática do ato pelo responsável falecido e a citação do espólio ou sucessores, sem que tenham dado causa à demora processual, inviabiliza o exercício do contraditório e da ampla defesa. 
56. Em tais circunstâncias, impõe-se o arquivamento das contas, sem julgamento do mérito, por ausência de pressupostos para desenvolvimento válido e regular do processo, com fundamento no art. 212 do Regimento Interno do TCU (Acórdão 1254/2020-TCU-Primeira Câmara, Rel. Min. Augusto Sherman, 9592/2015-TCU-Segunda Câmara, Rel. Min. Marcos Bemquerer, 1492/2018, da 1ª Câmara, Rel. Min. Benjamin Zymler; 3141/2014-Plenário, Rel. Min. Augusto Sherman, dentre outros) .
57. Considerando o contexto fático e jurídico evidenciado acima, entende-se que o processo deve ser arquivado por ausência de pressupostos de desenvolvimento válido e regular em relação ao espólio de Jorge da Silva Santos.
Valor de Constituição da TCE  
58.  Verifica-se, ainda, que o valor atualizado do débito apurado (sem juros) em 1/1/2017 é de R$ 571.864,37, portanto superior ao limite mínimo de R$ 100.000,00, na forma estabelecida conforme os arts. 6º, inciso I, e 19 da IN/TCU 71/2012, modificada pela IN/TCU 76/2016. 
CONCLUSÕES
59. Ante a constatação do falecimento do Sr. Jorge da Silva Santos, bem como de que os sucessores não foram notificados na fase interna da TCE, concluiu-se que o exercício do contraditório pelos representantes do espólio afigura-se prejudicado em razão do longo prazo decorrido desde os fatos.
60. Em tais circunstâncias, impõe-se o arquivamento desta TCE, relativamente à responsabilidade do espólio do Sr. Jorge da Silva Santos, sem julgamento do mérito, por ausência de pressupostos para desenvolvimento válido e regular do processo, com fundamento no art. 212 do Regimento Interno do TCU c/c os arts. 6º, inciso II, e 19 da IN-TCU 71/2012.
61. Conforme análise acima expendida, foram regularmente citadas a sociedade empresária Brasbio Industrial Ltda. (CNPJ 10.257.365/0001-50) e a Sra. Andreia Karla de Souza Justino (CPF XXX.811.284-XX) , tendo permanecido silentes no prazo fixado para oferta de defesa e não efetuaram o recolhimento do débito. Resta caracterizada, portanto, sua revelia quanto às imputações de ilícitos geradores de dano ao erário objeto desta TCE. 
62. Diante da revelia dos responsáveis e inexistindo nos autos elementos que permitam concluir pela ocorrência de boa-fé ou de outros excludentes de culpabilidade em suas condutas, e ante a ausência de alegações de defesa e de elementos probatórios que autorizem juízo de boa-fé nos atos de gestão examinados, conclui-se que suas contas devem ser julgadas irregulares, com a correspondente condenação ao ressarcimento dos débitos imputado na citação. 
63. Ante a gravidade dos ilícitos e elevada culpabilidade dos agentes responsáveis, cumpre propor, ainda, a aplicação da sanção pecuniária prevista no art. 57 da Lei 8.443/1992.
64. Cabível, por outro lado, a proposição de remessa de cópia dos elementos pertinentes ao Ministério Público da União, atendendo, assim, ao disposto no art. 16, § 3º, da Lei 8.443/1992 c/c o art. 209, § 7º, do Regimento Interno/TCU.
PROPOSTA DE ENCAMINHAMENTO 
65. Diante do exposto, submetem-se os autos à consideração superior, propondo: 
a)  arquivar a presente tomada de contas especial, por ausência de pressupostos de desenvolvimento válido e regular, em relação ao espólio de Jorge da Silva Santos, falecido (CPF XXX.253.613-XX) , com fundamento no art. 212 do Regimento Interno do TCU c/c os arts. 6º, inciso II, e 19 da IN-TCU 71/2012;
b)  considerar revéis, para todos os efeitos, a pessoa jurídica Brasbio Industrial Ltda. (CNPJ 10.257.365/0001-50) e a Sra. Andreia Karla de Souza Justino (CPF XXX.811.284-XX) , dando-se prosseguimento ao processo, nos termos do art. 12, § 3º, da Lei 8.443/1992 c/c o art. 202, § 8º, do RI/TCU;
c)  com fundamento nos arts. 1º, inciso I, 16, inciso III, alíneas 'b' e 'c', da Lei 8.443/1992 c/c os arts. 19, caput, e 23, inciso III, da mesma Lei, e com arts. 1º, inciso I, 209, incisos II e III, 210 e 214, inciso III, do Regimento Interno do TCU, que sejam julgadas irregulares as contas da sociedade empresária Brasbio Industrial Ltda (CNPJ 10.257.365/0001-50) e da Sra. Andreia Karla de Souza Justino (CPF XXX.811.284-XX) , condenando-as ao pagamento das quantias a seguir especificadas, com a fixação do prazo de quinze dias, a contar da notificação, para comprovarem, perante o Tribunal (art. 214, inciso III, alínea 'a', do Regimento Interno) , o recolhimento das dívidas aos cofres do Fundo Nacional de Desenvolvimento Científico e Tecnológico, atualizadas monetariamente e acrescidas dos juros de mora, calculados a partir das datas discriminadas até a data do recolhimento, e com o abatimento de valores acaso já satisfeitos, na forma prevista na legislação em vigor:
	Data de ocorrência
	Valor original (R$) 

	28/7/2009
	151.612,00

	27/11/2009
	37.903,00

	7/12/2011
	189.515,00

d)  aplicar à sociedade empresária Brasbio Industrial Ltda. (CNPJ 10.257.365/0001-50) e à Sra. Andreia Karla de Souza Justino (CPF XXX.811.284-XX) a multa prevista no art. 57 da Lei 8.443/1992 c/c o art. 267 do Regimento Interno, com a fixação do prazo de quinze dias, a contar da notificação, para comprovar, perante o Tribunal (art. 214, inciso III, alínea 'a', do Regimento Interno) , o recolhimento da dívida aos cofres do Tesouro Nacional, atualizada monetariamente desde a data do acórdão que vier a ser proferido até a do efetivo recolhimento, se for paga após o vencimento, na forma da legislação em vigor;
e)  autorizar, desde logo, nos termos do art. 28, inciso II, da Lei 8.443/1992, a cobrança judicial da dívida, caso não atendidas as notificações;
a)  autorizar, caso seja de interesse dos responsáveis, o pagamento das dívidas em trinta e seis parcelas mensais e consecutivas, nos termos do art. 26 da Lei 8.443/1992 c/c o art. 217 do Regimento Interno, fixando-lhe (s) o prazo de quinze dias, a contar do recebimento da notificação, para comprovar (em) perante o Tribunal o recolhimento da primeira parcela, e de trinta dias, a contar da parcela anterior, para comprovar (em) o (s) recolhimento (s) das demais parcelas, devendo incidir sobre cada valor mensal, atualizado monetariamente, os juros de mora devidos, na forma prevista na legislação em vigor;
b)   encaminhar cópia da deliberação ao Procurador-Chefe da Procuradoria da República no Estado de Pernambuco, nos termos do § 3º do art. 16 da Lei 8.443/1992 c/c o § 7º do art. 209 do Regimento Interno do TCU, para adoção das medidas cabíveis; e comunicar-lhe que o relatório e o voto que a fundamentarem podem ser acessados por meio do endereço eletrônico www.tcu.gov.br/acordaos e que, caso haja interesse, o Tribunal pode enviar-lhe cópia desses documentos sem qualquer custo."
	É o Relatório.

Michel Ricardo Silva de Paula (26930/OAB-PE), representando Andreia Karla de Souza Justino

Subprocurador-Geral Lucas Rocha Furtado

TOMADA DE CONTAS ESPECIAL. SUBVENÇÃO ECONÔMICA. AUSÊNCIA DE COMPROVAÇÃO DA BOA E REGULAR APLICAÇÃO DOS RECURSOS. CITAÇÃO. REVELIA. DÉBITO. MULTA.

TOMADA DE CONTAS ESPECIAL (TCE)

Secretaria de Controle Externo de Tomada de Contas Especial (SecexTCE)

Trata-se de tomada de contas especial instaurada pela Financiadora de Estudos e Projetos - Finep em decorrência da não comprovação da boa e regular aplicação dos recursos repassados à sociedade empresária BrasbioCombustíveis Engenharia Industrial Ltda. (atual Brasbio Industrial Ltda.) , por meio do contrato de subvenção econômica APS-0368-3.05/88. 
2.	O referido contrato foi celebrado entre a Brasbio e a Fundação de Amparo à Ciência e Tecnologia do Estado de Pernambuco - Facepe, no escopo do Contrato 01.07.0717.00, firmado entre a Facepe e a Finep com o objetivo de repassar recursos para micro e pequenas empresas do Estado de Pernambuco para o financiamento de projetos de inovação tecnológica. De forma específica, o Contrato APS-0368-3.05/08 teve como objetivo executar o projeto "Produção de compostos valorados a partir da conversão catalítica da glicerina co-produto do biodiesel", com previsão de um aporte da Finep de R$ 379.030,00, mais R$ 19.800,00 de contrapartida a cargo da contratada.
3.	Ao se manifestar sobre o resultado final do projeto, a Diretoria de Inovação da Facepe, em "Parecer Conclusivo", se fundou no § 2º do art. 20 da Lei 10.973/2004, aplicável aos contratos "sem alcance integral ou com alcance parcial do resultado almejado", e o deu por "encerrado" (peça 85) , declarando-o como "não concluído" (peça 99) . O Parecer Financeiro (peça 100) , por seu turno, anotou a existência de pendências no valor original de R$ 19.025,92 (peça 110) e concluiu pela não aprovação da prestação de contas. Esse foi o valor quantificado pela Facepe para fins de tomada de contas especial.
4.	Não obstante, o tomador de contas, no âmbito do Finep, divergiu da quantificação efetuada pela Facepe e enfatizou que a ausência de alcance dos objetivos acordados deveria levar à responsabilização por todo o montante transferido à empresa beneficiária dos recursos (peças 115 e 119) . Propôs, assim, que fossem responsabilizados a sociedade Brasbio Industrial Ltda. e seus sócios-administradores Jorge da Silva Santos e Andreia Karla de Souza Justino, pelos valores efetivamente recebidos, conforme abaixo:
	Data
	Valor (RS) 

	27/07/2009
	151.612,00

	07/12/2011
	37.903,00

	07/12/2011
	189.515,00

5.	No âmbito deste Tribunal, a Secretaria de Controle Externo de Tomada de Contas Especial - SecexTCE concordou com a quantificação e responsabilização efetuadas pela Finep. Registrou, no entanto, o falecimento de Jorge da Silva Santos e consignou que o chamamento de seu espólio ou sucessores, caso fosse agora efetuado, traria prejuízo à ampla defesa, ante a ausência de sua notificação na fase interna da TCE e o transcurso de mais de dez anos das irregularidades. Assim, foram realizadas apenas as citações de Andreia Karla de Souza Justino e da Brasbio Industrial Ltda.
6.	Os responsáveis citados não atenderam ao chamamento, caracterizando a revelia.
7.	A SecexTCE e o Ministério Público juto ao TCU - MPTCU, em pareceres uniformes, se manifestaram pelo arquivamento da TCE em relação ao espólio de Jorge da Silva Santos e pela irregularidade das contas de Andreia Karla de Souza Justino e da Brasbio Industrial Ltda., com a imputação dos débitos assinalados e de multas proporcionais.
8.	Manifesto-me de acordo com os pareceres. 
9.	Em que pese o "Termo de Abertura de Processo" lavrado na Facepe (peça 102, p.1) anotar que a instauração da TCE se deu a partir de "falha na comprovação de despesas" na prestação de contas, o "Relatório do Tomador de Contas Especial" elaborado pela Finep enfatizou:
"Destaca-se que a Facepe informou que os objetivos acordados com a Sociedade Empresarial beneficiária dos recursos não foram alcançados, mas não exigiu a restituição integral dos recursos repassados, conforme acordado na Cláusula Sexta, item 2, alínea 'g', inciso I, do Contrato de Subvenção Econômica APS-0368-3.05/08." (peça 115) .
10.	Na mesma toada, aquele relatório esclareceu: "Em resposta à terceira diligência da Finep, (...) , a Facepe informou [que] o Contrato APS 0368-3.05/08 foi celebrado no dia 24/07/2009, não tendo sido cumprido o objeto pactuado".
11.	Assim, e considerando a revelia dos responsáveis, não existem no processo informações que possibilitem cogitar do aproveitamento, ainda que parcial, dos resultados obtidos com o desenvolvimento do projeto incumbido à Brasbio Industrial Ltda., o que possibilitaria alterar o valor do débito.
	Ante todo o exposto, endosso as conclusões dos pareceres uniformes e voto no sentido de que o Colegiado adote a deliberação que ora lhe submeto.
TCU, Sala das Sessões, em 26 de julho de 2022.
JORGE OLIVEIRA 
Relator